---
title: "ДЗ4_Деркач_3"
author: "Деркач Аксинья"
date: "2025-03-31"
output: html_document
---

```{r message=FALSE, warning=FALSE}
library(knitr)
library(kableExtra)
library(magrittr)
library(openxlsx)
library(pander)
library(corrplot)
library(caret)
library(FactoMineR)
library(factoextra)
library(devtools)
library(rio)
library(corrplot)
library(psych)
library(ggpubr)
library(REdaS)
```

## 1. Построить корреляционную матрицу, провести тест сферичности Бартлетта для данных по всем ФО, кроме Центрального. Сделать выводы о применимости МГК на выбранном наборе.

```{r}
df <- read.xlsx('russian_regions.xlsx', sheet = 'Data')
```

```{r, echo = FALSE}
desc <- read.xlsx('russian_regions.xlsx', sheet = 'Description of data')
kbl(desc, caption = "Таблица 1. Описание данных", booktabs = T, 
    col.names = c("Переменная", "Описание переменной")) %>% 
  kable_classic_2(html_font = "Cambria", font_size = 10, full_width = F) %>%
  pack_rows("Зависимая переменная", 1, 1) %>%
  pack_rows("Уровень жизни", 2, 3) %>%
  pack_rows("Медицина", 4, 6) %>%
  pack_rows("Экология", 7, 8) %>%
  pack_rows("Рынок труда", 9, 17) %>%
  pack_rows("Прочее", 18, 18)
```

Уберем Центральный ФО:

```{r}
df_filtered <- df[df$FEDERAL_OKRUG != "Центральный", ]
table(df_filtered$FEDERAL_OKRUG) 
```
```{r}
numeric_cols <- sapply(df_filtered, is.numeric)
numeric_data <- df_filtered[, numeric_cols]

cor_matrix <- cor(numeric_data, use = "complete.obs")

corrplot(cor_matrix, 
         method = "circle", 
         tl.cex = 0.5, 
         tl.col = "black", 
         order = "hclust") 
```

Тест сферичности Бартлетта:

```{r}
bart_spher(numeric_data)
```
Значение p-value крайне мало, значит, отвергаем $H_0$.
Это означает, что в данных есть статистически значимые корреляции между переменными (напр., FEM_SHARE_IN_EMPLOYEES и GRP, AVERAGE_INCOME, FEM_WAGE, MALE_WAGE - сильная отрицательная связь, FEM_WAGE и MALE_WAGE - сильная положительная связь).

Тест подтверждает, что Метод главных компонент (PCA) применим к нашим данным.

## 2. Провести МГК и определить оптимальное количество ГК для дальнейшего анализа, согласно доле суммарной вариации.

Определим главные компоненты:

```{r}
pc <- PCA(numeric_data, graph = FALSE)
summary(pc)
```

```{r}
princomp <- princomp(numeric_data, cor = TRUE)
summary(princomp)
```

Определим оптимальное число первых главных компонент (согласно доле суммарной вариации):

```{r message=FALSE, warning=FALSE}
cumvarsum <- cumsum(princomp$sdev^2 / sum(princomp$sdev^2))*100
plot(cumvarsum, bstick = TRUE, type = 'b', main = '', xlab = 'Номер компоненты', 
     ylab = 'Кумулятивное значение вариации, %')
abline(h = 70, col = 'red', lwd = 2)
abline(h = 80, col = 'blue', lwd = 2)
text(x = 13, y = 75, '70%', col = 'red')
text(x = 13, y = 85, '80%', col = 'blue')
```

Первые 4 компоненты покрывают ~70% суммарной вариации. Добавление 5-й и далее компонент даёт незначительный прирост дисперсии (кривая становится более пологая), т.е. для анализа достаточно 4 главных компонент.

## 3. Построить регрессию на 3 главные компоненты, сделать выводы.

Регрессия на исходные данные:

```{r}
model_orig <- lm(Q_OF_LIFE_INDEX ~ AVERAGE_INCOME + POP_PER_DOCTOR + UNEMPLOYMENT_RATE, 
                data = numeric_data)
summary(model_orig)
```

R² = 0.4284: Модель объясняет лишь 42.8% вариации индекса качества жизни. Для точного прогноза нужны либо дополнительные переменные, либо переход к модели на главных компонентах.

Регрессия на 3 главные компоненты:

```{r}
pca_result <- PCA(numeric_data, graph = FALSE, ncp = 3)

pca_scores <- as.data.frame(pca_result$ind$coord[, 1:3])
colnames(pca_scores) <- c("PC1", "PC2", "PC3")
pca_scores$QoL <- df_filtered$Q_OF_LIFE_INDEX
```

```{r}
model_pca <- lm(QoL ~ PC1 + PC2 + PC3, data = pca_scores)

summary(model_pca)
```

PC1: Каждое увеличение на 1 единицу повышает качество жизни на 1.78 пункта (p < 0.001).
PC2: Наибольшее влияние (+5.24 пункта, p < 0.001).
PC3: Слабее других (+1.41, p = 0.018), но значим.

R² = 0.731: Модель объясняет 73.1% вариации качества жизни.

## 4. Сравнить результаты с построенной линейной регрессией на все исходные данные.

Сравнение моделей показало, что регрессия на ГК превосходит исходную: объяснённая дисперсия выросла с 42.8% до 73.1%.
Все компоненты значимы (в исходной модели значим только уровень безработицы).
Проблема мультиколлинеарности устранена (ГК ортогональны по построению).

